【裁判字號】    89,台上,2862
【裁判日期】    891221
【裁判案由】    返還價金等
【裁判全文】
最高法院民事判決                              八十九年度台上字第二八六二號
    上  訴  人  丙○○
    訴訟代理人  謝
    被 上訴 人  甲○○
                乙○○
右當事人間請求返還價金等事件，上訴人對於中華民國八十八年九月十五日台灣高等
法院第二審判決（八十七年度重上字第四○五號），提起上訴，本院判決如左：
    主  文
原判決廢棄，發回台灣高等法院。
    理  由
本件原審維持第一審所為上訴人敗訴之判決，駁回其上訴，無非以：上訴人主張，被
上訴人及訴外人儲程念、李丕宇、余忠立、李忠賜、余忠維、余荔芽（下稱儲程念等
六人）於民國七十八年五月二十日以乙○○為代理人將共有坐落基隆市○○區○○段
五堵南小段六四九地號、六四九－三地號、六四九－五地號、六四九－六地號、六四
九－七地號、五八四－七地號、六○六地號、六○七地號八筆土地中可作為住宅區建
築用地部分約三千五百坪（下稱系爭土地），以每坪新台幣（下同）三萬元出售與伊
，總價一億零五百萬元，伊已交付價金二千五百萬元，被上訴人並依約將買賣標的物
設定六千萬元之抵押權與伊，並於不動產買賣契約書（下稱系爭契約）第三條第三款
約定，於土地分割完成後，被上訴人提出移轉證件與伊時，伊再付被上訴人三千一百
五十萬元，惟須以被上訴人已完成撤封登記及完成建築線指定為限。另依系爭契約設
備概要註一之約定，被上訴人未於訂約後六個月內完成系爭建築線之指定，即應同意
伊有權選擇使系爭契約作廢，嗣因北部第二高速公路定案興建，系爭土地漲價，被上
訴人蓄意毀約，於伊申請移轉六○六地號、六○七地號土地所有權時，以私權有糾紛
為由，提出異議，致伊之申請受阻，伊不得不對該二筆土地先予假處分，再訴請移轉
登記，已受勝訴判決確定，被上訴人業已將之移轉與伊，其價金為一千四百八十五萬
元。惟被上訴人將其餘土地以買賣為原因移轉登記與第三人張永河等人，已屬給付不
能，且被上訴人亦拒不於約定之六個月內辦妥建築線之指定，伊因而函告被上訴人解
除契約等情，爰依民法第二百二十六條、第二百五十九條、第二百六十條規定，求為
命被上訴人返還伊價金一千零十五萬元及賠償伊所失利益五千四百六十三萬六千四百
元，並加計法定遲延利息之判決。經查上訴人主張於七十八年五月二十日以總價一億
零五百萬元向被上訴人及其共有人儲程念等六人購買系爭土地，已付價金二千五百萬
元，而被上訴人並依約將買賣標的物設定六千萬元之抵押權與伊等情，業據提出系爭
契約為證，並為被上訴人所不爭，固堪信為真實。惟按解除權之行使，應向他方當事
人以意思表示為之；契約當事人之一方有數人者，前項意思表示應由其全體或向其全
體為之，民法第二百五十八條第一項、第二項定有明文。查本件系爭契約之賣方除被
上訴人外，尚有儲程念等六人，撥諸前揭說明，上訴人解除契約之意思表示，應向被
上訴人及儲程念等六人為之，始為合法，但上訴人僅向被上訴人為解約之意思表示，
自不生解除之效力。被上訴人執此為抗辯，自屬有據。從而上訴人依民法第二百二十
六條、第二百五十九條、第二百六十條規定，請求被上訴人返還價金一千零五十萬元
及賠償所失利益五千四百六十三萬六千四百元，並加計法定遲延利息，即非正當，不
應准許等詞，為其判斷之基礎。
查上訴人固曾於事實審陳述稱：系爭契約立契約書人賣主欄明列被上訴人及儲程念等
六人，並由被上訴人乙○○為全體代理人代表簽立系爭契約云云（見一審卷(二)五九頁
、卷(四)一四九頁、二審卷(一)四八頁、卷(二)一四八頁），惟被上訴人乙○○辯稱：簽立
系爭契約時，經介紹人林長茂言明僅出售被上訴人甲○○名下土地，其他三筆土地因
共有人間尚有糾紛，無法出售與上訴人，故僅由被上訴人在系爭契約用印，儲程念等
六人均未用印簽約，上訴人亦僅取去甲○○一人名下之土地所有權狀辦理抵押權設定
，且上訴人曾於八十年十月三十日對乙○○提起偽造文書、詐欺之告訴，主張乙○○
未經共有人全體同意，擅以全體共有人之代理人名義簽名於系爭契約上云云（見一審
卷(二)一四四至一四五頁），而觀諸系爭契約確係僅由被上訴人簽名蓋章而已（見一審
卷(一)一二至一四頁），且上訴人於八十六年四月三日所提出之起訴狀當事人欄僅列被
上訴人為被告；聲明欄僅請求被上訴人為給付；事實及理由欄亦稱：被上訴人於七十
八年五月二十日共同將系爭土地約三千五百坪以每坪三萬元出售與伊，總價一億零五
百萬元云云（見一審卷(一)五至六頁），可見系爭契約之賣主究係僅為被上訴人，抑係
包括儲程念等六人在內，非無疑問。原審就此未遑詳為勾稽，並查明乙○○是否有權
代理儲程念等六人訂立系爭契約，遽認系爭契約之賣方應包括儲程念等六人在內，上
訴人僅對被上訴人為解約之意思表示，不生解除之效力，因而為不利於上訴人判斷，
未免速斷。次查代理人於代理權限內，以本人名義所為之意思表示，直接對本人發生
效力；前項規定，於應向本人為意思表示，而向其代理人為之者，準用之，民法第一
百零三條第一項及第二項定有明文。原審既認乙○○有權代儲程念等六人為訂約之意
思表示，則其為儲程念等六人代受解約之意思表示，其效力是否不及於儲程念等六人
，亦待探求。上訴論旨，指摘原判決不當，求予廢棄，非無理由。
據上論結，本件上訴為有理由，依民事訴訟法第四百七十七條第一項、第四百七十八
條第一項，判決如主文。
中      華      民      國    八十九    年     十二     月    二十一    日
                              最高法院民事第五庭
                                  審判長法官  蕭  亨  國
                                        法官  許  朝  雄
                                        法官  陳  淑  敏
                                        法官  葉  勝  利
                                        法官  許  澍  林
      右正本證明與原本無異
                                              書  記  官
中      華      民      國     九十     年      一      月      五      日


司法院資訊處製作；財團法人民間司法改革基金會備份。
